【裁判字號】    97,上易,2601
【裁判日期】    971224
【裁判案由】    妨害名譽
【裁判全文】
臺灣高等法院刑事判決              97年度上易字第2601號
上  訴  人
即  被  告  甲○○
上列上訴人因妨害名譽案件，不服臺灣板橋地方法院97年度易字
第1622號，中華民國97年8月22日第一審判決（起訴案號：臺灣
板橋地方法院檢察署97年度偵字第4272號），提起上訴，本院判
決如下：
    主  文
上訴駁回。
    事  實
一、甲○○與乙○○為鄰居，雙方素有嫌隙，甲○○與乙○○於
    民國96年11月13日下午2時50分許，在臺北縣永和市○○路
    135巷32弄12號前，因細故發生爭執，詎甲○○竟基於公然
    侮辱之犯意，在上址路邊之公共場所，以台語「不見不笑」
    （不要臉）等詞公然侮辱乙○○。
二、案經乙○○訴由臺北縣政府警察局永和分局報請臺灣板橋地
    方法院檢察署檢察官偵查起訴。
    理  由
壹、程序部分
(一)本案告訴人為蒐集被告犯罪證據，以錄音機於公共場所錄製
    伊與被告間之對話內容，製成錄音帶，因告訴人為對話之一
    方，且對話之地點又係在公共場所，核均無侵害被告秘密通
    信自由可言，難謂取證過程不合法定程序。況且，錄音帶所
    錄得之聲音，全憑機械力所為，並未伴有人之主觀意見在內
    ，引為物證自有證據能力。至告訴人所提供錄音帶，內容是
    否經拷貝、剪接，乃該項物證證明力高低判斷之範疇，與是
    否具有證據能力無涉。
(二)按被告以外之人於審判外之言詞或書面陳述，除法律有規定
    者外，不得作為證據；又被告以外之人於審判外之陳述，雖
    不符第159條之1至第159條之4之規定，但經當事人於審判程
    序同意作為證據，法院審酌該言詞陳述或書面陳述作成時之
    情況，認為適當者，亦得為證據；當事人、代理人或辯護人
    於法院調查證據時，知有第159條第1項不得為證據之情形，
    而未於言詞辯論終結前聲明異議者，視為有前項之同意，刑
    事訴訟法第159條第1項、第159條之5規定甚明。經查，本判
    決除上開錄音帶內容外，後開所引用其餘被告以外之人於審
    判外之陳述（包括書面陳述），雖屬傳聞證據，惟業經被告
    及檢察官於本院審理時均表示無意見而不予爭執，且迄至本
    院言詞辯論終結前亦均未聲明異議，本院審酌上開證據資料
    製作時之情況，尚查無違法不當及證明力明顯過低之瑕疵，
    亦認為以之作為證據應屬適當，故揆諸前開法律規定與說明
    ，爰逕依刑事訴訟法第159條之5規定，認前揭證據資料均例
    外有證據能力。
貳、實體部分
一、訊據被告甲○○矢口否認有上揭公然侮辱犯行，辯稱：當天
    我正牽車出門，告訴人以錄音方式侵犯我的權益，並以「起
    訴就等著被關」等語威脅，故我為維護自身權益，以台俚隱
    喻有人惹事生非，實屬正當防衛，況被告錄音係違法蒐證云
    云。經查：
(一)被告確有於上揭時地以台語「不見不笑」（不要臉）公然侮
    辱告訴人之行為，業據被告於本院審理時坦承不諱（見本院
    卷第58頁），核與證人即告訴人乙○○於偵查中及本院準備
    程序中之證述（見偵查卷第30頁、本院卷第29頁反面）相符
    ，且經原審勘驗告訴人提出之蒐證錄音帶，確有被告指陳告
    訴人「不見不笑」等語無訛，並有勘驗筆錄1份存卷可稽，
    被告犯行至為明確。
(二)被告雖以正當防衛為辯，惟按刑法所謂正當防衛乃指對於現
    在不法之侵害，而出於防衛自己或他人權利之行為，刑法第
    23條定有明文。申言之，正當防衛之要件：存在緊急防衛
    情狀：亦即存在現在、不法之人力侵害行為；實行緊急防
    衛行為：亦即行為人主觀上需出於防衛意思，而客觀上需針
    對侵害者所為具有必要性、非屬權利濫用之防衛行為。查本
    件告訴人雖有向被告表示「起訴了你還在講... 起訴就是等
    著被關啦」等語，然客觀上該等話語實難認構成威脅之言詞
    而對被告有何不法侵害存在，又告訴人錄下其與被告在公共
    場所之對話，亦無違法性，已如前述，從而，客觀上既無不
    法侵害之存在，被告上開行為自無從成立正當防衛。
(三)又被告引釋字第509號稱其應受憲法保障云云，然司法院釋
    字第509號解釋文稱：言論自由為人民之基本權利，憲法第
    11條有明文保障，國家應給予最大限度之維護，俾其實現自
    我、溝通意見、追求真理及監督各種政治或社會活動之功能
    得以發揮。惟為兼顧對個人名譽、隱私及公共利益之保護，
    法律尚非不得對言論自由為合理之限制，觀其意旨，尚無因
    保障言論自由之基本權利，而使其得以無限上綱，任意侵害
    他項憲法所保障如名譽權之基本權利。況刑法第309條第1項
    之公然侮辱罪即係保護個人法益而設，為防止妨礙他人之自
    由權利所必要，亦符合憲法第23條規定之意旨。是被告以言
    論自由為由，辯稱其所為之前述字句應受憲法保障，尚無可
    採。
(四)綜上所述，被告所辯俱無可採，本件事證明確，被告犯行堪
    以認定，應依法論科。
二、核被告所為，係犯刑法第309條第1項之公然侮辱罪。原審適
    用刑法第309條第1項、第42條第3項，刑法施行法第1條之1
    第1項、第2項前段，審酌被告犯罪之動機、目的、手段，所
    生之危害、犯罪後否認犯罪之態度等一切情狀，量處罰金新
    臺幣肆仟元，並諭知易服勞役之折算標準，經核於法並無不
    合，量刑亦屬允當。被告上訴意旨猶執陳詞，否認犯行，為
    無理由，應予駁回。
據上論斷，應依刑事訴訟法第368條，判決如主文。
本案經檢察官陳大偉到庭執行職務。
中    華    民    國    97    年    12    月    24    日
                  刑事第十五庭審判長法  官  吳昭瑩
                                    法  官  李釱任
                                    法  官  蘇隆惠
以上正本證明與原本無異。
不得上訴。
                                    書記官  吳玉華
中    華    民    國    97    年    12    月    24    日
附錄本案論罪科刑法條全文：
刑法第309條第1項：
公然侮辱人者，處拘役或300元以下罰金。


司法院資訊處製作；財團法人民間司法改革基金會備份。
